【裁判字號】    94,訴,555
【裁判日期】    950118
【裁判案由】    遺產稅
【裁判全文】
臺中高等行政法院判決
                                     94年度訴字第00555號
                              .
原      告  甲○○
被      告  財政部臺灣省中區國稅局
代  表  人  乙○○
訴訟代理人  丙○○
上列當事人間因遺產稅事件，原告不服財政部中華民國94年8月4
日台財訴字第09400190320號訴願決定，提起行政訴訟，本院判
決如下︰
    主  文
原告之訴駁回。
訴訟費用由原告負擔。
    事  實
一、事實概要：緣原告之父蕭耀輝於民國83年1月2日死亡，繼承
    人於83年4月22日申報遺產總額新台幣（下同）68,081,586
    元，經被告機關核定遺產總額68,282,362元，遺產淨額
    54,849,326元，應納稅額19,208,604元。原告不服，申經復
    查結果追認遺產扣除額1,137,636元。原告仍表不服，提起
    訴願，經訴願決定撤銷原處分，被告機關重核復查決定駁回
    ，原告猶表不服，復再提起訴願，訴願決定仍撤銷原處分，
    案經被告機關重核追減遺產總額8,085,891元，重行核定應
    納稅額15,060,750元，因逾期提起訴願而告確定，被告機關
    所屬員林稽徵所乃就重核復查決定後應納稅額加計利息
    4,474,689元一併發單補徵。原告就行政救濟加計利息部分
    不服，申請復查，未獲變更，提起訴願，亦遭駁回，遂提起
    本件行政訴訟。
二、兩造聲明：
    (一)原告聲明求為判決：
    1.訴願決定及原處分均撤銷。
    2.命被告退還開徵加計利息及滯納金4,474,689元。
    (二)被告聲明求為判決：駁回原告之訴。
三、兩造之陳述：
    (一)原告主張之理由：
    1.原告之父於83年1月2日死亡，申報遺產稅時原告即主張就
      其所遺留坐落彰化縣社頭鄉○○段第5、8、9、20、28、
      29、30、110、114、115、107、117、154、155、158、
      222、570地號及保黎段866地號等18筆土地被違章占用，
      應予扣除系爭土地公告現值的28%，遭被告駁回，其駁回
      請求之處分非適法，原告實難甘服，故依法提起訴訟。
    2.依遺產及贈與稅法施行細則第31條及財政部74年10月18日
      台財稅第23688號及75年1月30日台財稅第7520395號函規
      定，可知原告有主張就遺產所遺土地被違章建築占用扣除
      額更正稅額之權。
    3.原告申請遺產稅更正時，已提出照片，占用人姓名、門牌
      地址與面積，並會同被告、地政人員實地勘查，提示彰化
      縣社頭鄉調解委員會調解書 (調解成立4筆即仁雅段第5、
      8、107、117地號)，另調解不成立14筆，惟於87年2月17
      日遭被告以檢送更正後核定通知書駁回，被告僅准予減除
      調解成立之仁雅段第107、117地號2筆，而第5、8地號同
      時調解成立未減免，依彰化縣社頭鄉調解委員會提示調解
      書，應視同法院判決效力，被告應依職權予以更正減免，
      惟原告申請復查時始獲更正，並經訴願決定撤銷原處分，
      理由略以「本局就該2筆土地（彰化縣仁雅段5、20地號）
      ，並未如其他坐落彰化縣社頭鄉○○段154地號等土地為
      實地勘查，其採證是否妥適？是否符合舉證責任分配原則
      ？」並於重核復查決定，追減遺產總額8,085,891元，此
      延宕更正案件係被告罔顧納稅人權益，致原告依行政程序
      而獲更正納稅金額，被告應退還開徵加計利息及滯納金
      4,474,689元。
    (二)被告答辯之理由：
    1.按「納稅義務人如發現繳納通知文書有記載、計算錯誤或
      重複時，於規定繳納期間內，得要求稅捐稽徵機關，查對
      更正。」、「納稅義務人對於因適用法令錯誤或計算錯誤
      溢繳之稅款，得自繳納之日起5年內提出具體證明，申請
      退還。逾期未申請者，不得再行申請。」、「納稅義務人
      對於核定稅捐之處分如有不服，應依規定格式，敘明理由
      ，連同證明文件，依左列規定，申請復查：一、依核定稅
      額通知書所載有應納稅額或應補徵稅額者，應於繳款逋送
      達後，於繳納期間屆滿翌日起算30日內，申請復查．．．
      稅捐稽徵機關對有關復查之申請，應於接到申請書後2個
      月內復查決定，並作成決定書，通知納稅義務人。前項期
      間屆滿後，稅捐稽徵機關仍未作成決定者，納稅義務人得
      逕行提起訴願。」、「納稅義務人對稅捐稽徵機關之復查
      決定如有不服，得依法提起訴願及行政訴訟．．．經依復
      查、訴願或行政訴訟程序終結決定或判決，應補繳稅款者
      ，稅捐稽徵機關應於復查決定，或接到訴願決定書，或行
      政法院判決書正本後10日內，填發補繳稅款繳納通知書，
      通知納稅義務人繳納；並自該項補繳稅款原應繳納期間屆
      滿之次日起，至填發補繳稅款繳納通知書之日止，按補繳
      稅額，依原應繳納稅款期間屆滿之日郵政儲金匯業局之1
      年期定期存款利率，按日加計利息，一併徵收。」、「納
      稅義務人應納稅捐，於繳納期間屆滿30日後仍未繳納者，
      由稅捐稽徵機關移送法院強制執行。但納稅義務人已依第
      35 條規定申請復查者，暫緩移送法院強制執行。」、「
      滯納金、利息．．．除本法另有規定者外，準用本法有關
      稅捐之規定。」為稅捐稽徵法第17條、第28條、第35條、
      第38條、第39條第1項及第49條前段所明定。
    2.本件原告不服其父蕭耀輝遺產稅提起行政救濟案，因逾期
      提起訴願而告確定，行政救濟確定應納稅額15,060,750元
      ，經抵繳被繼承人其他應退稅捐212,532元，應補繳稅額
      14,848,218元。原告於89年10月4日申請實物（土地）抵
      繳3,486,209元，該抵繳稅額自應繳納期間屆滿之次日（
      87年3月6日）起，至實物抵繳申請書送達稽徵機關日前（
      89年10月4日）之期間，按郵政儲金匯業局之1年期定期存
      款利率6.45%，核算行政救濟利息581,555元；其餘應納稅
      額11,362,009元，被告機關自應繳納期間屆滿之次日（87
      年3月6日）起，至填發補繳稅款繳納通知書之日（92年6
      月27日）止，按郵政儲金匯業局之1年期定期存款利率6.4
      5%，核算行政救濟利息3,893,134元，合計本件行政救濟
      利息為4,474,689元，被告機關乃依前揭規定一併徵收。
      原告不服，主張行政救濟期間遲延所加計利息不應由納稅
      義務人負擔云云。申經被告機關復查決定以，查納稅義務
      人對於核定稅捐之處分如有不服，依法申請復查，並非毋
      庸繳納原核定應納稅額，僅係得暫緩繳納，倘納稅義務人
      為免於復查決定核定應補繳稅額後仍須加計利息，亦可於
      繳納期間屆滿前先行繳納，俟復查決定如有應退稅額時，
      再依稅捐稽徵法第38條第2項規定，按日加計利息退還。
      另按行政法院89年9月13日庭長評事聯席會議決議，稅捐
      稽徵法第35條第4項固規定，稅捐稽徵機關應於接到復查
      申請書後2月內為復查決定，並作成決定書，惟此係訓示
      規定，稅捐稽徵機關未於期間內作成決定，依同條第5項
      規定，納稅義務人僅得逕行提起訴願，期間屆滿後作成之
      復查決定仍有效力，依首揭規定亦應加計利息。又稅捐稽
      徵法第38條對於經行政救濟確定應行退補之本稅，應加計
      利息一併徵收或退還之規定，旨在填補徵納雙方因行政救
      濟程序而延緩徵收或退還本稅所生之損失，本件原告未繳
      納稅款而依同法第35條規定申請復查，被告機關依同法第
      39條第1項規定暫緩移送法院強制執行其應納稅捐，係原
      告因申請復查而享有暫免繳納稅款之期間利益，基於公允
      原則，稅捐稽徵法第38條乃規定凡經行政救濟程序終結，
      其應退或應補之稅款均應加計利息，並不因復查決定期間
      之長短而受影響，本件行政救濟程序業因逾期提起訴願而
      告終結，原查依首揭規定加計利息4,474,689元，並無不
      合等由，復查後乃予維持。原告仍表不服，循序提起訴願
      ，訴稱其係於規定繳納期間內依稅捐稽徵法第28條因適用
      法令錯誤及第17條計算錯誤等規定查對更正，並非於繳納
      期間屆滿翌日起30日內依同法第35條規定申請復查，因更
      正與復查二者情形有別，其應適用之法定程序自不容有所
      假借，被告機關竟忽視納稅義務人權益，逕依不利於原告
      之復查程序處理，且復查決定後所更正之遺產稅額11,362
      ,009 元，較原核定20,431,491元減少甚多，原告自始係
      申請查對更正，並未有申請復查之意思表示云云。經財政
      部訴願決定以，查本件被繼承人於83年1月2日死亡，繼承
      人依規定於同年4月22日申報遺產稅，經核定應納稅額19,
      208,604元，並核發繳款書（繳納期限至83年9月30日止）
      。嗣經原告於83年11月29日、85年2月3日及12月10日、86
      年9月11日陸續申請4次更正，業經原查依規定分別更正完
      竣，並於87年2月13日寄發核定通知書及繳款書予原告，
      繳納期限並展延至87年3月5日止，原告仍表不服，遂於87
      年4月7日申請復查，有原告之申請書可稽。另依首揭稅捐
      稽徵法第17條規定，納稅義務人如發現繳納通知文書有記
      載、計算錯誤或重複時，應於規定繳納期間內，要求稅捐
      稽徵機關，查對更正，惟本件申請提出時，因已逾繳納期
      限，且經被告機關審酌亦無應更正事項，自無上開更正程
      序之適用，然為維護原告權益，被告機關乃與原告當面溝
      通並獲同意依復查程序辦理。又依首揭稅捐稽徵法第28條
      規定，納稅義務人對於因適用法令錯誤或計算錯誤溢繳之
      稅款，得自繳納之日起5年內提出具體證明，申請退還，
      惟查被繼承人因84年8月19日及85年9月5日尚有其他稅目
      應退稅捐分別為117,303元及95,229元合計212,532元，經
      抵繳後尚餘應納遺產稅額14,848,218元，故原告截至87年
      4月7日申請復查日止，尚有應納未納遺產稅14,848,218元
      未繳清，並無溢繳稅款，自無上開稅捐稽徵法第28條規定
      申請退還溢繳稅款之適用。末查原告於89年8月10日因不
      服被告機關復查決定而向財政部提起訴願，該訴願書之事
      實段亦載明「．．．原告不服，爰就遺產扣除額－違章被
      占用土地扣除額乙項，依法申請復查，未獲變更，實難甘
      服，爰依法提起訴願。」原告業自承「依法申請復查」無
      誤。所訴核無足採，遞遭訴願決定駁回。原告猶未甘服，
      遂向大院提起本訴訟。
    3.訴訟意旨略謂：原告復執前詞爭執訴稱本件並非申請復查
      ，而係申請查對更正，被告機關應依職權予以更正減免，
      惟至復查時始獲追減遺產總額8,085,891元，被告延宕更
      正應退還加計利息及滯納金合計4,474,689元云云。
    4.本件原告主張不足採據之理由，已論駁如前，依首揭稅捐
      稽徵法第17條規定，納稅義務人如發現繳納通知文書有記
      載、計算錯誤或重複，欲申請適用更正程序者，應於繳納
      期限內提出申請。本件被告機關所屬員林稽徵所於87年2
      月13日寄發核定通知書及繳款書予原告，繳納期限並展延
      至87年3月5日止，依上開規定如有繳納通知文書有記載、
      計算錯誤或重複情形時，納稅義務人應於87年3月5日以前
      向稅捐稽徵機關申請查對更正。惟原告於87年4月7日始提
      出申請，有原告之申請書可稽，且申請內容係對於核定稅
      捐之處分不服，故無上開更正程序之適用。又本件經核定
      應納遺產稅額15,060,750元部分，業經最高行政法院94年
      10月20日94年度裁字第2149號函裁定抗告駁回在案。綜上
      ，被告機關依首揭稅捐稽徵法第35條規定，輔導原告循復
      查程序申請復查並無違誤，原告所訴委不足採。
   5.基上論結，所為復查及訴願決定並無違誤，請准如答辯之
     聲明判決。
    理  由
一、按「納稅義務人如發現繳納通知文書有記載、計算錯誤或重
    複時，於規定繳納期間內，得要求稅捐稽徵機關，查對更正
    。」、「納稅義務人對於因適用法令錯誤或計算錯誤溢繳之
    稅款，得自繳納之日起5年內提出具體證明，申請退還。逾
    期未申請者，不得再行申請。」、「納稅義務人對於核定稅
    捐之處分如有不服，應依規定格式，敘明理由，連同證明文
    件，依左列規定，申請復查：一、依核定稅額通知書所載有
    應納稅額或應補徵稅額者，應於繳款逋送達後，於繳納期間
    屆滿翌日起算30日內，申請復查．．．稅捐稽徵機關對有關
    復查之申請，應於接到申請書後2個月內復查決定，並作成
    決定書，通知納稅義務人。前項期間屆滿後，稅捐稽徵機關
    仍未作成決定者，納稅義務人得逕行提起訴願。」、「納稅
    義務人對稅捐稽徵機關之復查決定如有不服，得依法提起訴
    願及行政訴訟．．．經依復查、訴願或行政訴訟程序終結決
    定或判決，應補繳稅款者，稅捐稽徵機關應於復查決定，或
    接到訴願決定書，或行政法院判決書正本後10日內，填發補
    繳稅款繳納通知書，通知納稅義務人繳納；並自該項補繳稅
    款原應繳納期間屆滿之次日起，至填發補繳稅款繳納通知書
    之日止，按補繳稅額，依原應繳納稅款期間屆滿之日郵政儲
    金匯業局之1年期定期存款利率，按日加計利息，一併徵收
    。」、「納稅義務人應納稅捐，於繳納期間屆滿30日後仍未
    繳納者，由稅捐稽徵機關移送法院強制執行。但納稅義務人
    已依第35條規定申請復查者，暫緩移送法院強制執行。」、
    「滯納金、利息．．．除本法另有規定者外，準用本法有關
    稅捐之規定。」分別為稅捐稽徵法第17條、第28條、第35條
    、第38條、第39條第1項及第49條前段所明定。
二、本件原告之父蕭耀輝於83年1月2日死亡，繼承人於83年4月
    22日申報遺產總額68,081,586元，經被告機關核定遺產總額
    68,282,362元，遺產淨額54,849,326元，應納稅額
    19,208,604元。原告不服，申經復查結果追認遺產扣除額
    1,137,636元。原告仍表不服，提起訴願，經訴願決定撤銷
    原處分，被告機關重核復查決定駁回，原告猶表不服，復再
    提起訴願，訴願決定仍撤銷原處分，案經被告機關重核追減
    遺產總額8,085,891元，重行核定應納稅額15,060,750元，
    因逾期提起訴願而告確定，被告機關所屬員林稽徵所乃就重
    核復查決定後應納稅額加計利息4,474,689元一併發單補徵
    。原告就行政救濟加計利息部分不服，循序提起本件行政訴
    訟，主張本件並非申請復查，而係申請查對更正，被告機關
    應依職權予以更正減免，惟至復查時始獲追減遺產總額
    8,085,891元，被告延宕更正應退還加計利息及滯納金合計
    4,474,689元云云。
三、經查，本件原告不服其父蕭耀輝遺產稅提起行政救濟案，因
    逾期提起訴願，經訴願決定不受理，原告循序提起行政訴訟
    ，遭駁回而告確定，行政救濟確定應納稅額為15,060,750元
    ，經抵繳被繼承人其他應退稅捐212,532元，應補繳稅額
    14,848,218元。原告於89年10月4日申請實物（土地）抵繳
    3,486,209元，該抵繳稅額自應繳納期間屆滿之次日（87年3
    月6日）起，至實物抵繳申請書送達稽徵機關日前（89年10
    月4日）之期間，按郵政儲金匯業局之1年期定期存款利率
    6.45%，核算行政救濟利息581,555元；其餘應納稅額
    11,362,009元，被告機關自應繳納期間屆滿之次日（87年3
    月6日）起，至填發補繳稅款繳納通知書之日（92年6月27日
    ）止，按郵政儲金匯業局之1年期定期存款利率6.45%，核算
    行政救濟利息3,893,134元，合計本件行政救濟利息為
    4,474,689元，被告機關乃依前揭規定一併徵收，並無不合
    。次查，納稅義務人對於核定稅捐之處分如有不服，依法申
    請復查，並非毋庸繳納原核定應納稅額，僅係得暫緩繳納，
    倘納稅義務人為免於復查決定核定應補繳稅額後仍須加計利
    息，亦可於繳納期間屆滿前先行繳納，俟復查決定如有應退
    稅額時，再依稅捐稽徵法第38條第2項規定，按日加計利息
    退還。另按最高行政法院89年9月13日庭長法官聯席會議決
    議「稅捐稽徵法第35條第4項固規定，稅捐稽徵機關應於接
    到復查申請書後2月內為復查決定，並作成決定書，惟此係
    訓示規定，稅捐稽徵機關未於期間內作成決定，依同條第5
    項規定，納稅義務人僅得逕行提起訴願，期間屆滿後作成之
    復查決定仍有效力，依首揭規定亦應加計利息。」又稅捐稽
    徵法第38條對於經行政救濟確定應行退補之本稅，應加計利
    息一併徵收或退還之規定，旨在填補徵納雙方因行政救濟程
    序而延緩徵收或退還本稅所生之損失，本件原告未繳納稅款
    而依同法第35條規定申請復查，被告機關依同法第39條第1
    項規定暫緩移送法院強制執行其應納稅捐，係原告因申請復
    查而享有暫免繳納稅款之期間利益，基於公允原則，稅捐稽
    徵法第38條乃規定凡經行政救濟程序終結，其應退或應補之
    稅款均應加計利息，並不因復查決定期間之長短而受影響。
    再者，本件被繼承人於83年1月2日死亡，繼承人依規定於同
    年4月22日申報遺產稅，經核定應納稅額19,208,604元，並
    核發繳款書（繳納期限至83年9月30日止）。嗣經原告於83
    年11月29日、85年2月3日及12月10日、86年9月11日陸續申
    請4次更正，業經被告於原查依規定分別更正完竣，並於87
    年2月13日寄發核定通知書及繳款書予原告，繳納期限並展
    延至87年3月5日止。依首揭稅捐稽徵法第17條規定，納稅義
    務人如發現繳納通知文書有記載、計算錯誤或重複，欲申請
    適用更正程序者，應於繳納期限內提出申請。本件被告機關
    所屬員林稽徵所於87年2月13日寄發核定通知書及繳款書予
    原告，繳納期限並展延至87年3月5日止，依上開規定如有繳
    納通知文書有記載、計算錯誤或重複情形時，納稅義務人應
    於87年3月5日以前向稅捐稽徵機關申請查對更正。惟原告於
    87年4月7日始提出申請，有原告之申請書可稽，且申請內容
    係對於核定稅捐之處分不服，故無上開更正程序之適用。又
    本件關於利息之補徵，原告並未提出因適用法令錯誤或計算
    錯誤而有溢繳之情形，其申請退還，自無憑據。綜上所述，
    原告上開主張，均不足採。從而，被告就其應納遺產稅額加
    計利息4,474,689元一併發單補徵，並無違誤，復查決定及
    訴願決定予以維持，亦無不合。原告起訴意旨求為撤銷，及
    請求退還該加計之利息4,474,689元，為無理由，應予駁回
    。至於原告起訴一併請求退還利息及滯納金4,474,689元，
    該數額為利息部分之數額，顯見原告並無請求退還該滯納金
    之意思。縱使其有請求退還該滯納金之意思，惟原告對滯納
    金部分，並未依法申請復查，依改制前行政法院62年度判字
    第96號判例意旨，其未經過復查必先踐行之程序，而逕為行
    政爭訟，即非法之所許，亦應併予駁回，不另以裁定為之。
四、據上論結，本件原告之訴為無理由，依行政訴訟法第195條
    第1項後段、第98條第3項前段，判決如主文。
中    華    民    國    95    年    1     月    18    日
                第三庭審判長法  官  沈  應  南
                            法  官  許  武  峰
                            法  官  林  秋  華
以上正本證明與原本無異。
如不服本判決，應於判決送達後20日內向本院提出上訴書狀，其
未表明上訴理由者，應於提起上訴後20日內向本院提出上訴理由
書（須依對造人數附具繕本）；如於本判決宣示或公告後送達前
提起上訴者，應於判決送達後20日內補提上訴理由書（須附繕本
）。未表明上訴理由者，逕以裁定駁回。
提起上訴應預繳送達用雙掛號郵票390元（34元及5元郵票各10份
)。
中    華    民    國    95    年    1     月    18    日
                            書記官  黃  靜  華


司法院資訊處製作；財團法人民間司法改革基金會備份。
